【裁判字號】    94,訴,987
【裁判日期】    950829
【裁判案由】    違反山坡地保育利用條例
【裁判全文】
臺灣桃園地方法院刑事判決               94年度訴字第987號
公  訴  人  臺灣桃園地方法院檢察署檢察官
被      告  丙○○
                      號6樓
上列被告因違反山坡地保育利用條例案件，經檢察官提起公訴（
93年度偵字第10100 號），被告於準備程序進行中為有罪之陳述
，經本院合議庭裁定由受命法官獨任進行簡式審判程序後，經檢
察官聲請改依協商程序而為判決，嗣經檢察官撤回改依協商程序
之聲請，並經本院裁定撤銷由受命法官獨任進行簡式審判程序之
裁定，本院判決如下：
    主  文
丙○○共同違反水土保持義務人於山坡地堆積土石，應先擬具水
土保持計畫，送請主管機關核定之規定，未先擬具水土保持計畫
，致生水土流失，處有期徒刑壹年陸月。緩刑肆年。
    事  實
一、丙○○為從事廢棄土石之資源回收、加工，於民國93年5 月
    1 日，以每月新臺幣（下同）30,000元之代價，向曾國承
    租坐落於桃園縣龜山鄉○○○段楓樹坑小段511 之1 地號、
    第522 地號、第527 地號、第531 地號之土地（以下簡稱系
    爭土地），系爭土地係經行政院於68年11月21日以臺68經字
    第11701 號函核定，臺灣省政府於69年2 月6 日以府農山字
    第120166號函核定公告為山坡地保育利用條例第3 條所稱山
    坡地；其後並經行政院於85年1 月13日以臺85農01335 號函
    及臺灣省政府於85年3 月6 日以85府農水字第12314 號核定
    公告為水土保持法所稱山坡地，丙○○取得前開土地之使用
    權，為有權使用者，在山坡地內，開挖整地、堆積土石，係
    水土保持義務人，應先擬具水土保持計劃，送經主管機關核
    准，方可行之，詎丙○○明知上開土地係山坡地保育利用條
    例及水土保持法所稱山坡地；於山坡地內為水土保持法第8
    條第1 項第5 款所規定堆積土石之使用行為，依水土保持法
    第12條第1 項規定，應先擬具水土保持計畫，送請主管機關
    核定，方可為之，不得違反編定使用，竟與曾國、甲○○
    、乙○○、丁○○等人基於犯意聯絡，未擬具水土保持計畫
    書送請桃園縣政府核定，仍在上開土地從事廢棄土石之資源
    回收、加工，在上開土地置放土石篩選機1 台、挖土機3 台
    ，並將工程發包予甲○○承作，由甲○○以日薪2,200 元代
    價，僱用乙○○、丁○○擔任挖土機司機，自93年5 月1 日
    起至同年6 月14日止，在上揭土地傾倒堆積營建廢土、開挖
    整地，因未施作坡面保護措施，致土石裸露，破壞地表及水
    源涵養功能，影響該區自然生態及環境景觀，致生水土流失
    。嗣於93年6 月14日下午5 時30分許，在上址為桃園縣政府
    農業局會同桃園縣政府警察局龜山分局警員查獲，始悉上情
    （曾國、乙○○、丁○○部分，另經本院為協商程序判決
    ，甲○○因未到庭陳述，由本院另行審結）。
二、案經桃園縣政府警察局龜山分局移送臺灣桃園地方法院檢察
    署檢察官偵查起訴。
    理  由
壹、程序方面：
    被告丙○○所犯係死刑、無期徒刑、最輕本刑為3 年以上有
    期徒刑以外之罪，其於本院審理時就被訴事實為有罪之陳述
    ，經審判長告知簡式審判程序之旨，公訴人及被告對於本案
    改依簡式審判程序審理亦均表示無意見後，本院裁定本案行
    簡式審判程序。
貳、實體方面：
一、訊據被告丙○○對於前揭犯行，坦承不諱，且經同案被告甲○○、曾國、乙○○、丁○○分別於警詢、偵查及本院審
    理時供述明確，復有桃園縣政府94年10月14日函及其所附會
    勘紀錄及照片、93年6 月14日、93年6 月15日現場會勘紀錄
    、被告丙○○與曾國訂立之房屋租賃契約書、挖土機之租
    賃契約書、進口報單、保證書各1 份、系爭土地之土地登記
    謄本4 紙、查獲現場照片24幀附卷為憑，是被告自白核與事
    實相符，應屬真實。又系爭土地係屬水土保育法及山坡地保
    育利用條例所稱之山坡地一情，亦有臺灣省政府85年3 月6
    日85府農水字第12314 號公告、桃園縣政府95年4 月19日函
    及所附臺灣省山坡地範圍地段明細表各1 份在卷可稽。再系
    爭土地因被告開挖整地、堆積廢棄土石，造成土石裸露、破
    壞地表及水源涵養功能，已據證人戊○○於本院審理時證述
    明確，復有桃園縣政府94年10月14日函及其所附會勘紀錄及
    照片、93年6 月14日、93年6 月15日現場會勘紀錄各1 份按
    卷可查，依行政院農業委員會85年2 月1 日85農林字第5103
    609A號函示意旨，應認系爭土地已有水土保持法第33條第3
    項前段之情形，已達水土流失之情。綜上，本件事證明確，
    被告犯行堪以認定，應依法論科。
二、被告丙○○於93年5 月1 日，向同案被告曾國承租系爭土
    地，未先擬具水土保持計劃，送請主管機關核定，即堆積營
    建廢土，致水土流失之行為，因被告係基於承租而有權使用
    該山坡地之人，核其所為，係犯水土保持法第33條第3 項前
    段及山坡地保育利用條例第35條第3 項之罪，又被告之行為
    雖同時該當山坡地保育利用條例第35條第3 項、水土保持法
    第33條第3 項之犯罪構成要件，然山坡地保育利用條例係65
    年4 月29日公布施行，該條例有關保育、利用及水土保持之
    實施範圍，僅及於行政院依該條例第3 條規定公告之「山坡
    地」，其他高山林地、水庫、河川上游集水區○○道兩岸、
    海岸及沙灘等地區之水土保持工作，則不包括在內。嗣政府
    鑑於臺灣國土資源有限，地陡人稠，土質脆弱，加以山坡地
    過度開發利用，致地表沖蝕、崩塌嚴重，每逢颱風豪雨常導
    致嚴重災害，為建立完善之水土保持法規制度，積極推動各
    項水土保持工作，發揮整體性水土保持之治本功能，乃針對
    經濟建設發展需要及水土保持發展情形，於83年5 月27日制
    定水土保持法，將所有需要實施水土保持地區作一整體之規
    範，並將山坡地保育利用條例中有關山坡地之水土保持事項
    一併納入本法之規定範圍，於第8 條第1 項第5 款明定山坡
    地之開發及堆積土石等處理、利用，應經調查規劃，依水土
    保持技術規範實施水土保持之處理與維護。該法所稱之山坡
    地，依同法第3 條第3 款規定，係指國有林事業區、試驗用
    林地、保安林地，及經中央或直轄市主管機關參照自然形勢
    、行政區域或保育、利用之需要，就標高100 公尺以上，或
    標高未滿100 公尺，而其平均坡度在百分之五以上者劃定範
    圍，報請行政院核定公告之公、私有土地，其範圍已較山坡
    地保育利用條例第3 條所稱之山坡地為廣，且該法第1 條第
    2 項規定：「水土保持，依本法之規定；本法未規定者，適
    用其他法律之規定」。是就立法沿革、法律體例、立法時間
    及立法目的而言，水土保持法係山坡地保育利用條例之特別
    法，行為人所為倘皆合於上揭二法律之犯罪構成要件，自應
    優先適用水土保持法，公訴人漏論敘此，本院爰變更起訴法
    條為水土保持法第33條第3 項。又被告丙○○與同案被告曾
    國、甲○○、乙○○、丁○○等人間，就上開犯行有犯意
    聯絡、行為分擔，為共同正犯。爰審酌被告丙○○為從事廢
    棄土石之資源回收、加工，未擬具水土保持計畫，竟在系爭
    土地之山坡地，從事土石堆積、開挖等行為，致生破壞系爭
    土地之水源涵養，破壞當地景觀，惟被告嗣後坦承犯行，態
    度良好等一切情狀，量處如主文所示之形，以資懲儆。又刑
    法第74條緩刑之規定於94年2 月2 日修正，並於95年7 月1
    日施行。惟按犯罪在新法施行前，新法施行後，緩刑之宣告
    ，應適用新法第74條之規定，最高法院95年度第8 次刑事庭
    會議決議可資參照，查被告前未曾有犯罪之紀錄，亦無受有
    期徒刑以上刑之宣告，有臺灣高等法院被告前案紀錄表1 份
    在卷可查，而被告犯後坦承犯行，並將桃園縣政府科處之罰
    鍰繳納完畢，此有桃園縣政府94年7 月25日府水保字第0940
    202696號函在卷可稽，而系爭土地業已整地填平，並撒播田
    菁植生，植生覆蓋率約百分之三十，目前尚未有土壤流失至
    基地外之跡象，此亦有桃園縣政府水務局水土保持課94年9
    月29日會勘紀錄附卷可稽，堪見被告深具有悔意，足認被告
    經此偵查、審判及刑之宣告後，當能知所警惕而無再犯之虞
    ，本院認對被告所宣告之刑以暫不執行為適當，併予宣告緩
    刑4 年，以啟自新。
據上論斷，應依刑事訴訟法第273 條之1 第1 項、第299 條第1
項前段、第300 條，水土保持法第33條第3 項前段，修正後之刑
法第2 條第1 項後段、第11條、第28條、刑法第74條第1 項第1
款，判決如主文。
本案經檢察官林鈺雄到庭執行職務
中    華    民    國    95    年    8     月    29    日
                  刑事第四庭  審判長法  官  黃斯偉
                                    法  官  蘇昭蓉
                                    法  官  陳心婷
上正本證明與原本無異。
如不服本判決，應於判決送達後10日內向本院提出上訴狀（應附
繕本），上訴於臺灣高等法院。
                                    書記官  陳青瑜
中    華    民    國    95    年    9     月     6    日
附錄本件論罪科刑法條全文：
水土保持法第33條
有下列情形之一者，處新台幣6 萬元以上30萬元以下罰鍰：
一  違反第8 條第1 項規定未依水土保持技術規範實施水土保持
    之處理與維護，或違反第22條第1 項，未在規定期限內改正
    或實施仍不合水土保持技術規範者。
二  違反第12條至第14條規定之一，未先擬具水土保持計畫或未
    依核定計畫實施水土保持之處理與維護者，或違反第23條規
    定，未在規定期限內改正或實施仍不合水土保持技術規範者
    。
前項各款情形之一，經繼續限期改正而不改正者或實施仍不合水
土保持技術規範者，按次分別處罰，至改正為止，並令其停工，
得沒入其設施及所使用之機具，強制拆除及清除其工作物，所需
費用，由經營人、使用人或所有人負擔。
第1 項第2 款情形，致生水土流失或毀損水土保持之處理與維護
設施者，處6 月以上5 年以下有期徒刑，得併科新台幣60萬元以
下罰金；因而致人於死者，處3 年以上10年以下有期徒刑，得併
科新台幣80萬元以下罰金；致重傷者，處1 年以上7 年以下有期
徒刑，得併科新台幣60萬元以下罰金。


司法院資訊處製作；財團法人民間司法改革基金會備份。
